【裁判字號】    91,訴,1525
【裁判日期】    920606
【裁判案由】    解除職務
【裁判全文】
臺北高等行政法院判決                            九十一年度訴字第一五二五號
                              .
    原      告  甲○○
    被      告  財政部證券暨期貨管理委員會
    代  表  人  丁克華（主任委員）
    訴訟代理人  乙○○
                丙○○
右當事人間因解除職務事件，原告不服財政部中華民國九十一年二月二十七日台財訴
字第○八九○○七○○二三號訴願決定，提起行政訴訟。本院判決如左︰
    主  文
原告之訴駁回。
訴訟費用由原告負擔。
    事  實
壹、事實概要︰緣投資人檢舉台育綜合證券股份有限公司（下稱台育證券）永和、古
    亭二分公司、大府城證券股份有限公司（下稱大府城證券）台北分公司涉嫌違規
    聘僱無照營業員從事接單與代客操盤業務，案經台灣證券交易所股份有限公司（
    下稱證交所）派員查核，查得原告甲○○：(一)於民國（下同）八十七年六月至八
    十八年二月間擔任台育證券永和分公司營業部經理時，向業務員陳韻如借用職章
    執行受託買賣工作；(二)於八十八年二月間調至台育證券古亭分公司任職期間，未
    辦妥業務人員登記即開始執行職務，並借用業務員李家成、洪櫻芳之職章執行受
    託買賣業務(三)又前曾違反證券交易法（八十五年四、五月間任職於大順證券股份
    有限公司期間），經臺灣高等法院於八十七年十二月二十三日以八十七年度上訴
    字第四○五一號判決科處罰金確定在案，證交所乃於八十八年三月二十二日函知
    台育證券撤銷原告業務人員之登記。依八十九年七月十九日修正前之證券交易法
    規定，原告在上開確定判決執行完畢之日起，五年內不得擔任證券商對於有價證
    券買賣行為直接有關之業務人員，惟大府城證券股份有限公司卻於八十八年八月
    間僱用原告等之違規情事，被告財政部證券暨期貨管理委員會以原告有違反證券
    商負責人與業務人員管理規則第十六條第一項、第二項第十七款、第二十一款及
    第十六條第三項規定，爰依證券交易法第五十六條第一項規定以八十九年六月二
    十六日（八九）台財證（二）第○二八四號通知台育證券關於原告於該公司服務
    期間之違規事實，並以副本通知原告任職之大府城證券；同日並以第二○八五號
    函命令大府城證券股份有限公司解除原告之職務，並限文到十日內解除報會，及
    依同法第五十六條第一項後段及第六十六條第一款規定，對該公司予以警告處分
    。原告就解除職務部分不服，提起訴願，旋遭駁回，遂向本院提起行政訴訟。（
    原告起訴狀列之○二○八四號函係被告命台育證券解除該公司受雇人張瑋津、蕭
    亞民職務之規制性行政處分，其規制效果並未及於原告，非對原告發生法律效果
    之處分，且二○八四號函所述關於原告於台育證券服務期間所發生之違規事實，
    在本件程序標的之二○八五號函說明（三）亦有引用，並作為命大府城證券解除
    原告職務之理由，是以本件二○八五號函始為對原告發生效力之行政處分，玆經
    原告於本院準備程序撤回二○八四號函部分之行政訴訟，二○八四號函並非本件
    程序標的。）
貳、兩造聲明：（原告未於最後言詞辯論期日到庭，玆據原告起訴及準備書狀意旨記
    載其聲明及主張）
一、原告聲明求為判決：訴願決定及原處分（被告八十九年六月廿六日台財證(二)第
    ○二○八五號函）均撤銷。
二、被告聲明求為判決：駁回原告之訴。
參、兩造之爭點：原告是否構成「有違背證券交易法或其他有關法令之行為，足以影
    響證券業務之正常執行。」？
一、原告主張之理由：
(一)、查原告任職於台育證券永和分公司時，業已辦妥業務員登記，執行受託買賣工作
    ，並未違反證券商負責人與業務人員管理規則第十六條第一項、第二項第二十一
    款，蓋借用職章係公司規定原告所任之營業部經理一職雖仍得執行受托買賣業務
    務，惟接單獎金部分，則需以其他名義請領。此純屬公司內部薪資分派調整事項
    ，原告身為公司員工，僅能按公司規定辦理，且該獎金為原告應得之報酬，並非
    獲取不當利益，原告執行職務實無違反誠信原則之情形。
(二)、按前揭規則中，並無任何禁止已辨妥業務員登記之人不得以借用職章方式調整薪
    資報酬，此純為企業自治之範圍，該規則第十條僅要求非經登記不得執行業務，
    原告於台育證券永和分公司業已辦妥業務員登記，而該規則第十一條係要求證券
    商應辦理異動登記。原告轉任古亭分公司係因公司調職，縱有違反行政義務，亦
    屬公司之義務，與原告無步。又原告對於調職事項並無決定權，至於辦理異動登
    記，非原告所應為，非可歸賣於原告。準此，原告並非如被告所言，未辨理業務
    員登記即開始執行職務，被告機關對系爭事實之認定，顯有未洽。
(三)、又客戶張瑋津係受他人全權委託，並授與代理權，有投資協議書之證明，並非未
    具客戶委託書之代理人委託買賣，系爭規則並未要求客戶委託書之格式，何以客
    戶與其代理人之協議書未具客戶委託書之效力？被告據此認定原告違反系爭規則
    第十六條第二項第十七款規定，即有未洽。查被告台財證(二)第○二○八五號函
    係以大府城證券公司違反證交法第五十四條及證券商管理規則及證券商負責人與
    業務人員管理規則第十條第一項、第二項之規定，並未認定原告違反前揭規則，
    而原告於任職台育證券公司並無任何違反前揭規則情事，已如前敘，則被告以前
    揭函命大府城證券股份有限公司解除原告職務，顯無所據。
二、被告主張之理由：
(一)、按證券交易法第四十四條第四項、第五十四條第二項及第七十條分別授權被告訂
    定證券商管理規則及證券商負責人與業務人員管理規則。按證券商管理規則第二
    條第二項規定，證券商之經營，應依法令、章程及業務章則為之；證券商負責人
    與業務人員管理規則第十六條第一項規定，證券商之負責人及業務人員執行業務
    應本誠實及信用原則，同條第三項並規定證券商負責人及業務人員對證券商管理
    法令不得為之行為，亦不得為之。準此，證券商及從業人員皆應依法令、章程及
    業務章則執行業務，此乃被告依證券交易法之授權，並基於對證券市場監督與管
    理之職權，對違反證券管理法令之證券商及從業人員，依證交法之規定，課予行
    政罰，自屬於法有據。
(二)、按證券商管理相關法規對於證券商之管理，除從外部監督及證券商本身之自律機
    能管理外，尤其重視證券商之內部管理，故證券管理法規要求證券商從業人員應
    本誠實及信用原則，遵守法令執行業務。另按證券商負責人與業務人員管理規則
    第十條，就證券商業務人員於執行職務前，非經登記不得執行職務，亦訂有明文
    。卷查原告於八十七年六月至八十八年二月間擔任台育證券永和分公司營業部經
    理時，向業務員陳韻如借用職章執行受託買賣工作，嗣至該公司古亭分公司擔任
    經理時，於未另行辦妥業務人員登記即開始執行受託買賣業務，並借用業務員李
    家成、洪櫻芳之職章執行該受託買賣業務；上開違規事實，為原告所不否認。至
    於原告辯稱，係因公司內部規定，領取接單獎金需以其他名義請領，故乃借用其
    他業務人員職章乙節。與一般常理不合，顯屬卸責之詞。又依據原告八十八年十
    一月二十六日之談話紀錄明確表示「因尚未辦妥移辦登記，而本人已接受客戶張
    瑋津下單，故該分公司協理蕭亞民安排先蓋李家成職章，．．．」，可知原告對
    於其於台育證券古亭分公司未辦妥登記不得接受客戶下單之規定明確知悉，故原
    告對於本案違規事實之發生顯係有意使其發生，或可預見其發生而其發生不違背
    原告之本意，且按其情節其應注意並能注意而不注意，此種間接故意或過失之違
    規行為，自屬行政罰上可罰之行為。
(三)、原告主張借用職章係因公司內部規定，惟查按職章之使用並非僅為履行程序，而
    係於相關文件承諾擔負相當之法律責任之行為，自不得借用他人職章，假他人之
    名執行業務。另按證券商管理相關法規對於證券商之管理，除從外部監督及證券
    商本身之自律機能管理外，尤其重視證券商之內部管理，故證券管理法規要求證
    券商從業人員應本誠實及信用原則，為行為時證券商負責人與業務人員管理規則
    第十六條第一項所明訂，原告借用他人職章執行受託買賣工作，已明顯違反誠實
    信用原則。另按原告辯稱借用職章係因公司內部規定，經查台育證券公司內部訂
    有印鑑管理辦法，對於業務人員職章之保管，明訂職章僅限本人使用並負責保管
    ，不得借予他人使用，故原告所訴顯屬卸責之詞。
(四)、另證券商業務人員受理非客戶本人之代理人代為買賣、交割有價證券，依規定應
    附具客戶委任書方得為之（參照證券商負責人與業務人員管理規則第十六條及被
    告七十六年一月十日（76）台財證（二）第七五八三號函），查台育證券古亭分
    公司客戶羅李清如之開戶資料並未附具授權張瑋津代為辦理買賣、交割有價證券
    之委任書，原告雖稱羅李清如與張瑋津間私下訂有投資協議書，惟並非前揭規定
    之委任書，尚不生授權代理買賣、交割有價證券之效果，故原告在八十八年二月
    至五月十五日自台育證券公司離職前，有接受非本人或未具客戶委任書之代理人
    張瑋津委託買賣之違規情事，至為明確。
    理  由
甲、程序方面：本件原告經合法通知，未於言詞辯論期日到場，依行政訴訟法第二百
    十八條準用民事訴訟法第三百八十六條、第三百八十五條第一項前段規定，核無
    民事訴訟法第三百八十六條所列各款情形，爰依到場被告之聲請，由其一造辯論
    而為判決，合先敘明。
乙、實體方面：
一、按「主管機關發現證券商之董事、監察人及受僱人，有違背本法或其他有關法令
    之行為，足以影響證券業務之正常執行者，除得隨時命令該證券商解除其職務外
    ，並得視其情節之輕重，對證券商處以第六十六條所定之處分。前項人員於解除
    職務後，應由證券商申報主管機關。」為證券交易法第五十六條所明定。
二、本件係台育證券永和、古亭二分公司及大府城證券台北分公司經人檢舉有涉嫌違
    規聘僱無照營業員從事接單與代客操盤業務之情事，案經台灣證券交易所派員專
    案查核，查得原告於八十七年六月至八十八年二月間擔任台育證券永和分公司營
    業部經理時，向業務員陳競借用職章執行受託買賣工作，違反證券商負責人與業
    務人員管理規則第十六條第一項及第二項第二十一款之規定；原告於八十八年二
    月自台育證券永和分公司調至古亭分公司任職，未辦妥業務人員登記即開始執行
    職務，及借用業務員李家成、洪櫻芳之職章，並接受非本人或未具客戶委任書之
    代理人張璋津委託買賣等情事，違反證券商負責人與業務人員管理規則第十一條
    第一項第一款、第十六條第二項第十七款及第二十一款之規定。以上違規事實，
    有台灣證券交易所查核報告、原告說明書與案關關係人訪談紀錄等附被告卷可稽
    ，洵堪認定，被告遂依證券交易法第五十六條第一項規定命令大府城證券解除原
    告之職務，並限於文到十日內解除報會。審諸首揭規定，並無不合。
三、原告不服，循序提起本件行政訴訟，主張：（一）原告借用業務員陳韻如、李家
    成及洪櫻芳之職章執行受託買賣業務，係依公司指示為之，並未故意違反證券商
    負責人與業務人員管理規則；又原告在台育證券永和分公司已辦妥登記，後調任
    該公司古亭分公司之登記事項，依證券商負責人與業務人員管理規則規定，其申
    報登記應由公司為之，此為台育證券之內部疏失，不可歸責於原告。（二）原告
    具有張瑋津之委託書，並非未具客戶委任書，乃原告離職後受客戶張瑋津之複委
    任，在現場整理張某之下單，且具有張某之委託書。原告並非大府城證券之業務
    員，亦未執行受託買賣業務，與該公司僱用並支薪予原告係屬二事云云。
四、按證券交易法第四十四條及第五十四條第二項、第七十條分別授權被告訂定證券
    商管理規則及證券商負責人與業務人員管理規則。按證券商管理規則第二條第二
    項規定，證券商業務之經營，應依法令、章程及業務章則為之；證券商負責人與
    業務人員管理規則第十六條第一項規定，證券商之負責人及業務人員執行業務應
    本誠實及信用原則，同條第三項併規定證券商負責人及業務人員對證券商管理法
    令不得為之行為，亦不得為之。準此，證券商及從業人員皆應依法令、章程及業
    務章則執行業務，證券管理相關法規對於證券商之管理，除從外部監督及證券商
    本身之自律機能管理外，尤其重視證券商之內部管理，故證券管理法規要求證券
    商從業人員應遵守法令執行業務，防止利益衝突並維護客戶利益。則被告依證券
    交易法之授權，並基於對證券市場監督與管理之職權，對違反證券管理法令之證
    券商及從業人員，依證券交易法之規定，課予行政罰，玆以下所應審究者，在於
    原告是否構成「有違背證券交易法或其他有關法令之行為，足以影響證券業務之
    正常執行。」？以下就原告所違反證券交易法或其他有關法令之行為，分述如下
    ：
(一)、按「證券商之負責人及業務人員，除其他法令另有規定外，不得有下列行為：一
    、……十七、受理非本人或未具客戶委任書之代理人開戶、申購、買賣或交割。
    ……二十一、其他違反證券管理法令或經本會規定不得為之行為。」及「前項人
    員執行業務，對證券商管理法令規定不得為之行為，亦不得為之」分別為行為時
    證券商負責人與業務人員管理規則第十六條第二項第十七款、第二十一款及第三
    項所規定。另按證券商業務人員受理非客戶本人之代理人代為買賣、交割有價證
    券，依規定應附具客戶委任書方得為之（參照證券商負責人與業務人員管理規則
    第十六條及被告七十六年一月十日（76）台財證（二）第七五八三號函），查原
    告在八十八年二月至五月十五日自台育證券公司離職前，有以原告之母等帳戶接
    受非本人或未具客戶委任書之代理人張瑋津委託買賣之違規情事，有訪談紀錄可
    稽，並為原告所不爭，原告雖稱羅李清如與張瑋津間私下訂有投資協議書云云，
    惟台育證券古亭分公司客戶羅李清如之開戶資料並未附具張瑋津之委任書，原告
    雖提示羅李清如與張瑋津於八十八年七月五日簽訂之協議書，及八十八年五月十
    五日張瑋津複委任原告之委任書，惟皆非客戶羅李清如授權張瑋津之委任書，顯
    非屬前揭規定之委任書，尚不生授權代理買賣、交割有價證券之效果，故原告在
    八十八年二月至五月十五日自台育證券公司離職前，有接受非本人或未具客戶委
    任書之代理人張瑋津委託買賣之違規情事，原告違反管理規則第十六條第二項第
    十七款，至為明確。
(二)、
１、查原告於八十七年六月至八十八年二月間擔任台育證券永和分公司營業部經理時
    ，向業務員陳韻如借用職章執行受託買賣工作，嗣至該公司古亭分公司擔任經理
    時，於未另行辦妥業務人員登記即開始執行受託買賣業務，並借用業務員李家成
    、洪櫻芳之職章執行該受託買賣業務；上開違規事實，為原告所不否認。又有原
    告八十八年十一月二十六日之談話紀錄明確表示「因尚未辦妥移辦登記，而本人
    已接受客戶張瑋津下單，故該分公司協理蕭亞民安排先蓋李家成職章，．．．」
    等語可稽，堪認為實。
２、按管理規則第十六條第一項規定：「證券商負責人及業務人員執行業務應本誠實
    及信用原則。」經查，職章之使用係於相關文件承諾擔負相當之法律責任之行為
    ，自不得借用他人職章，假他人之名執行業務。而證券商管理相關法規對於證券
    商之管理，除從外部監督及證券商本身之自律機能管理外，尤其重視證券商之內
    部管理，台育證券公司內部訂有印鑑管理辦法，對於業務人員職章之保管，明訂
    職章僅限本人使用並負責保管，不得借予他人使用，此有台育證券公司印鑑管理
    辦法第十三條（被告附件二）可按，是以原告借用他人職章執行受託買賣工作，
    雖並無違反管理辦法明訂之條款，顯違反概括條款之誠實信用原則。原告雖稱係
    因公司內部規定，領取接單獎金需以其他名義請領，故乃借用其他業務人員職章
    乙節，顯與上開台育證券公司印鑑管理辦法第十三條相違，自不可採。
３、原告雖稱其申報登記應由公司為之，此為台育證券之內部疏失，不可歸責於原告
    云云，惟查原告擔任台育公司之經理，自應對管理辦理及公司內部印鑑辦法之規
    定，關於台育證券古亭分公司未辦妥登記不得接受客戶下單之規定有知悉並遵守
    之義務，殊難委為不知。故原告對於本案違規事實之發生顯係有意使其發生，或
    可預見其發生而其發生不違背原告之本意，且按其情節其應注意並能注意而不注
    意，此種間接故意或過失之違規行為，自屬行政罰上可罰之行為。
(三)、另按管理規則第十條第一、二項規定：「證券商負責人及業務人員於執行職務前
    ，應由所屬證券商向證券交易所、證券商同業公會或證券櫃檯買賣中心辦理登記
    ，非經登記不得執行職務。」、「證券商僱用經本會依本法規定命令解除職務未
    滿三年之人員，從事第二條第二項各款以外業務者，應向證券交易所申報登記後
    ，始得為之。」經查，原告另因他案違反證券管理法令，受有上開台灣高等法院
    八十七年度上訴字第四○五一號刑事判決，台灣證券交易所據此於八十八年三月
    二十二日函請台育證券撤銷原告業務人員之登記，則原告在八十八年二月至五月
    十五日自台育證券公司離職前，有上述接受非本人或未具客戶委任書之代理人張
    瑋津委託買賣之違規情事，係在已喪失業務人員資格後仍執行業務，亦屬違反管
    理辦法第十條第二項規定。
五、核原告上開行為違反證券商負責人與業務人員管理規則第十條第二項、第十一條
    第一項第一款、第十六條第一項、第二項第十七款及第二十一款之規定，洵堪認
    定，從而被告以本件原告身為證券商業務人員，其執行業務違反證券商負責人與
    業務人員管理規則第十六條第二項之禁止規定，嚴重影響證券市場交易秩序及證
    券業務之正常執行，損害客戶之權益，基於證券市場管理之目的，依證券交易法
    第五十六條命令原告最後任職之大府城證券解除原告之職務，洵無違誤。
丙、從而，被告依首揭規定，命令原告最後任職之大府城證券解除原告之職務，並無
    不合。訴願決定遞予駁回，亦無違誤，均應予維持。本件原告之訴為無理由，應
    予駁回。
據上論結，本件原告之訴為無理由，爰依行政訴訟法第二百十八條、第九十八條第三
項前段、民事訴訟法第三百八十五條第一項前段判決如主文。
中      華      民      國    九十二    年      六      月      六      日
                                臺 北 高 等 行 政 法 院  第 五 庭
                                            審 判 長 法  官  張瓊文
                                                     法  官  帥嘉寶
                                                     法  官  劉介中
右為正本係照原本作成。
如不服本判決，應於送達後二十日內，向本院提出上訴狀並表明上訴理由，如於本判
決宣示後送達前提起上訴者，應於判決送達後二十日內補提上訴理由書（須按他造人
數附繕本）。
中      華      民      國    九十二    年      六      月      六      日
                                                     書記官  黃明和


司法院資訊處製作；財團法人民間司法改革基金會備份。
